ACORDAO-COMPLETO-2437261

ACÓRDÃO 3243/2020 ATA 46/2020 - PLENÁRIO

VISTOS, relatados e discutidos estes autos de ato de concessão de aposentadoria de Eva dos Santos, ex-servidora do Supremo Tribunal Federal,
ACORDAM os Ministros do Tribunal de Contas da União, reunidos em Sessão do Plenário, ante as razões expostas pelo Relator, e com fulcro no inciso III do art. 71 da Constituição Federal, nos arts. 1º, inciso V, e 39, inciso II, da Lei 8.443/1992, c/c os arts. 259, inciso II, 260 a 262, do Regimento Interno/TCU em:
9.1. rever de ofício o Acórdão 12822/2016-TCU-Segunda Câmara para torná-lo insubsistente; 
9.2. considerar ilegal o ato de concessão de aposentadoria de Eva dos Santos, negando-lhe o registro;
9.3. dispensar o ressarcimento das quantias indevidamente recebidas de boa-fé, consoante o disposto no Enunciado 106 da Súmula de Jurisprudência do TCU;  
9.4. determinar ao Supremo Tribunal Federal, com base no art. 45 da Lei 8.443/92, que:
9.4.1. faça cessar os pagamentos da vantagem denominada "opção", comunicando ao TCU, no prazo de quinze dias, as providências adotadas, nos termos do art. 262, caput, do Regimento Interno do TCU, art. 8º, caput, da Resolução-TCU 206/2007 e art. 19, caput, da Instrução Normativa-TCU 78/2018;
9.4.2 dê ciência do inteiro teor desta deliberação à interessada no prazo de 15 (quinze) dias, alertando-a de que o efeito suspensivo proveniente da interposição de eventuais recursos não a exime da devolução dos valores percebidos indevidamente após a respectiva notificação, caso os recursos não sejam providos, e faça juntar aos autos o comprovante dessa notificação nos 15 (quinze) dias subsequentes;
9.4.3. emita novo ato de aposentadoria, livre das irregularidades apontadas, submetendo-o ao TCU, no prazo de trinta dias, consoante os arts. 262, § 2º, do Regimento Interno do TCU e 19, § 3º, da Instrução Normativa TCU 78/2018;
9.5. dar ciência ao órgão jurisdicionado de que a sentença proferida nos autos da Ação Ordinária 1035883-44.2019.4.01.3400 pela 5ª Vara Federal da Seção Judiciária do Distrito Federal não constitui óbice ao cumprimento da presente deliberação;

Ato de concessão de Aposentadoria.

Supremo Tribunal Federal.

3. Interessados/Responsáveis:
3.1. Interessado: Eva dos Santos (XXX.602.211-XX).

13.1. Ministros presentes: José Mucio Monteiro (Presidente), Walton Alencar Rodrigues (Relator), Benjamin Zymler, Augusto Nardes, Raimundo Carreiro, Ana Arraes, Bruno Dantas e Vital do Rêgo.
13.2. Ministros-Substitutos presentes: Augusto Sherman Cavalcanti, Marcos Bemquerer Costa, André Luís de Carvalho e Weder de Oliveira.

WALTON ALENCAR RODRIGUES

Adoto, como relatório, instrução elaborada no âmbito da Secretaria de Fiscalização de Pessoal, que contou com a concordância do Ministério Público junto ao TCU (peças 31-33) :   
INTRODUÇÃO
1.	Trata-se de ato de concessão inicial de aposentadoria de Eva dos Santos, ex-servidora do Supremo Tribunal Federal.
2.	O ato foi submetido, para fim de registro, à apreciação do Tribunal de Contas da União (TCU) , de acordo com o art. 71, inciso III, da Constituição Federal. O cadastramento e a disponibilização ao TCU ocorreram por intermédio do Sistema de Apreciação e Registro de Atos de Admissão e Concessões, na forma dos arts. 2º, caput e incisos I a VI, e 4º, caput, da Instrução Normativa - TCU 78/2018.
HISTÓRICO
3.	A servidora Eva dos Santos aposentou-se em 18/4/2016, com proventos integrais, com base no artigo 3º da Emenda Constitucional 47/2005. No ato de aposentadoria consta o pagamento de 4/10 FC-4, 6/10 FC-6 e da parcela "opção" sobre FC-4.
4.	Esta Unidade Técnica, em instrução anexada à peça 3, propôs a ilegalidade do ato, em razão da incorporação de quintos/décimos após a vigência da Lei 9.624/1998. Na ocasião, não se realizou oitiva da interessada, pois o ato deu entrada no TCU em 2/9/2016, portanto, há menos de cinco anos. O Ministério Público junto ao TCU concordou com a proposta da Unidade Técnica (peça 5) .
5.	O ato da interessada foi apreciado por este Tribunal na sessão de 29/11/2016, por meio da Relação 42/2016-TCU-2ª Câmara. Esta Corte de Contas, por meio do Acórdão 12822/2016-TCU-Segunda Câmara, Ministro-Relator Raimundo Carreiro, considerou o ato legal para fins de registro, registrando no mencionado acórdão "conforme os pareceres emitidos nos autos pela Sefip e pelo Ministério Público junto a este Tribunal" (peça 6) .
6.	O processo em análise não poderia ter sido apreciado por relação, visto que a deliberação proferida no Acórdão 12822/2016-TCU-Segunda Câmara estava em sentido diametralmente oposto aos pareceres exarados pela Unidade Técnica e pelo Ministério Público. Em consequência, a Sefip, em instrução à peça 9, propôs a anulação do Acórdão 12822/2016-TCU-Segunda Câmara, bem como que os autos fossem submetidos novamente ao colegiado visando edição de nova decisão, concordando ou não com os pareceres desta Unidade Técnica e do Ministério Público. 
7.	O Ministério Público junto ao TCU propôs as seguintes determinações (peça 11) :
	11.1. que torne insubsistente o Acórdão n.º 12822/2016 - 2.ª Câmara, por violação ao disposto no artigo 143, inciso II, do Regimento Interno da Corte de Contas;
	11.2.  o retorno dos presentes autos à Secretaria de Fiscalização de Pessoal, para que promova a oitiva da inativa Eva dos Santos (CPF n.º XXX.602.211-XX) , a fim de que possa exercer, no prazo de 15 (quinze) dias, o direito ao contraditório e à ampla defesa em relação à incorporação de quintos no período compreendido entre 09/04/1998, data de publicação da Lei n.º 9.624/1998, e 04/09/2001, data da edição da Medida Provisória n.º 2.225-45/2001, em inobservância ao que decidiu o próprio STF, nos autos do MS 25.763/DF;
	11.3. o envio do processo em análise à oitiva do Ministério Público, após nova instrução a cargo da Sefip.
8.	Em consequência, o Exmo. Ministro-Relator Aroldo Cedraz propôs o retorno dos autos à Sefip para a adoção das providências sugeridas pelo Ministério Público de Contas (peça 12) .
9.	A Sefip, por meio do ofício 0625/2018-TCU/Sefip, de 5/2/2018, realizou a oitiva Sra. Eva dos Santos para que se manifestasse sobre a incorporação de quintos no período compreendido entre 9/4/1998, data de publicação da Lei 9.624/1998, e 4/9/2001, data da edição da Medida Provisória 2.225-45/2001, em inobservância ao que decidiu o próprio STF nos autos do MS 25.763/DF (peça 13) . 
10.	A interessada recebeu o ofício de oitiva em 15/2/2018 (peça 15) . As alegações de defesa foram anexadas à peça 14. 
11.	Em instrução à peça 18, a Unidade Técnica propôs a apreciação do ato pela ilegalidade, em razão do pagamento de forma concomitante de VPNI de quintos/décimos com a parcela "opção", contrariando a jurisprudência desta Corte de Contas.
12.	No entanto, o Exmo. Ministro-Relator Raimundo Carreiro, acolhendo parecer do Ministério Público à peça 20, restituiu os autos à Sefip para realização de nova oitiva, para que a interessada se manifestasse sobre o pagamento da parcela de opção de função, em desconformidade com o entendimento constante dos Acórdãos 2.988/2018, relatora Ministra Ana Arraes, e 1.599/2019, relator Ministro Benjamin Zymler, ambos do Plenário do Tribunal de Contas da União, uma vez que na primeira oitiva abordou-se apenas a questão referente à incorporação dos quintos após a data limite de 9/4/1998 (peça 21) .
13.	A Sefip realizou a oitiva, por meio dos ofícios 15659/2020-TCU/Seproc e 0822/2020-TCU/Sefip (peças 22 a 25) . As alegações de defesa da interessada referente à parcela opção estão anexadas à peça 26.  
Resposta às Oitivas
14.	Quanto aos quintos incorporados após a data limite, em síntese, a Sra. Eva dos Santos apresentou as seguintes alegações de defesa (peça 14) :
a) em 28/10/2003, o Sindicato dos Trabalhadores do Poder Judiciário e do Ministério Público da União no Distrito Federal (Sindjus/DF) impetrou o Mandado de Segurança 2003.34.00.036853-0 perante a 17ª Vara Federal de Brasília, com o propósito de assegurar o direto à incorporação de quintos no período compreendido entre a Lei 9.624/1998 e a publicação da Medida Provisória 2.225-45/2001;
b) na ação judicial, transitada em julgado, assegurou-se aos substituídos o direito à incorporação aos seus vencimentos/proventos das parcelas de quintos no período compreendido entre a Lei 9.624/1998 e a publicação da MP 2.225-45/2001;
c) em consulta acerca das consequências do Acórdão do RE 638.115/CE para os servidores do STF, a Secretaria de Gestão de Pessoas manifestou-se no sentido de que a decisão do mencionado RE não produz efeitos sobre os servidores do STF, os quais foram beneficiados por decisão judicial transitada em julgado. Assim, sugeriu-se aguardar o julgamento dos Embargos de Declaração interpostos; e
d) os Embargos de Declaração foram rejeitados, em 30/6/2017, por unanimidade, pelos Ministros do STF, mantendo-se a decisão que determinou a cessação imediata do pagamento de quintos derivados de funções comissionadas exercidas no período de 8/4/1991 até 4/9/2001. Contudo, novos embargos de declaração foram peticionados e o processo colocado em lista da pauta do plenário, sem, no entanto, ser julgado até o momento. Portanto, mantém-se a incorporação judicial para os servidores do STF, até decisão final.
15.	Quanto à parcela "Opção", a interessada apresentou as seguintes alegações de defesa (peça 26) :
I) a parcela denominada "opção do art. 193" foi incorporada aos proventos com fundamento no Acórdão 2076/2005-TCU-Plenário, Ministro-Relator Augusto Sherman, que fixou entendimento de que seria assegurada na aposentadoria a vantagem decorrente da opção, prevista no art. 2º da Lei 8.911/1994, aos servidores que, até 18/1/1995, tivessem satisfeitos os requisitos estabelecidos no art. 193 da Lei 8.112/1990, ainda que sem os requisitos para aposentação em qualquer modalidade;
II) informa que, para a incorporação da vantagem da opção, exerceu a função comissionada por mais de 7 anos ininterruptos, tendo permanecido na função de nível FC-4 por quase 3 anos ininterrupto;
III)  invoca o Princípio da Segurança Jurídica, registrando que não seria aceitável uma mudança de entendimento que alcance um ato perfeito, exarado há mais de 4 anos, na estrita observância ao entendimento do Tribunal de Contas da União;
IV) a exclusão da parcela "opção" traria grande prejuízo para a servidora, pois teria grande redução salarial na aposentadoria;
V) informa que é sindicalizada ao Sindicato dos Trabalhadores do Poder Judiciário da União no DF (SINDJUS/DF) , que nos autos do Agravo de Instrumento 1041687-08.2019.4.01.0000, foi deferida a tutela provisória para suspender o entendimento do Acórdão 1599/2019-TCU-Plenário, determinando que a decisão produzirá efeitos em relação a todos os servidores das categorias representados pelo sindicato (servidores públicos do Poder Judiciário e do Ministério Público da União no Distrito Federal) , não abrangendo servidores fora da base territorial de representatividade do sindicato ( no caso, o Distrito Federal) e nem mesmo outras categorias;
VI) por fim, requer a manutenção da vantagem "opção".
16.	A servidora encaminhou cópia do contracheque (abril/2020) , no qual consta o desconto de mensalidade paga ao SINDJUS (peça 26, p. 3) , para comprovar que é filiada ao Sindicato.
EXAME TÉCNICO
a) Incorporação de Quintos 
17.	A servidora Eva dos Santos incorporou aos seus proventos parcelas de quintos no período compreendido entre a Lei 9.624/1998 e a publicação da MP 2.225-45/2001.
18.	Este Tribunal tem firme entendimento sobre a ilegalidade da incorporação de quintos, com fundamento no art. 62-A da Lei 8.112/1990, c/c os arts. 3º e 10º da Lei 8.911/1994 e art. 3º da Lei 9.624/1998, decorrente de exercício de função de direção, chefia ou assessoramento, de cargo de provimento em comissão ou de natureza especial após 1998, uma vez que esta Corte de Contas considera que a incorporação da vantagem somente é possível até a data de publicação da Lei 9.624/1998, ocorrida em 8/4/1998 (Acórdão 1972/2017-TCU-Plenário, da lavra do Ministro Bruno Dantas e 1939/2019-1ª Câmara, de autoria do Ministro Vital do Rego) .
19.	O Supremo Tribunal Federal (STF) , ao apreciar o Recurso Extraordinário (RE) 638.115/Ceará, que teve repercussão geral, deixou assente que as decisões judiciais ou atos emanados pelos poderes Executivo, Legislativo ou Judiciário que determinaram a incorporação de quintos/décimos no período compreendido entre a edição da Lei 9.624/1998 até a edição da Medida Provisória 2.225-45/2001 carecem de fundamento legal e, portanto, violam o princípio da legalidade previsto na Constituição Federal.
20.	Ressalta-se que, ao modular os efeitos da referida decisão, inicialmente, o STF, em sede de embargos de declaração julgados em 30/6/2017, havia entendido que o pagamento da referida parcela deveria ser cessado em qualquer hipótese, aplicando-se tal entendimento até mesmo para os servidores que obtiveram o direito à incorporação assegurado por decisão judicial transitada em julgado, sem a necessidade de ação rescisória.
21.	No entanto, em novo julgamento realizado em 18/12/2019, o STF acolheu parcialmente os embargos de declaração, com efeitos infringentes, para reconhecer indevida a cessação imediata do pagamento da parcela quando fundado em decisão judicial transitada em julgado. Já no caso daqueles que recebem os Quintos em virtude de decisões administrativas ou decisões judiciais sem trânsito em julgado, modulou os efeitos da decisão para manter o pagamento da parcela até a sua absorção integral por quaisquer reajustes futuros concedidos aos servidores.
22.	Conforme registrado no Acórdão 442/2020-TCU-Segunda Câmara, Ministro-Relator Marcos Bemquerer Costa, o STF, em análise de embargos declaratórios opostos ao RE 638.115/CE, elencou as seguintes hipóteses:
30.	Na linha proposta pelo relator do RE, os ministros proclamaram o resultado do julgamento em Plenário presencial, divisando as seguistes hipóteses: 
	30.1. quintos recebidos em razão de decisão judicial transitada em julgado - indevida a cessação imediata do pagamento dos quintos, sem qualquer modulação, ou seja, sem absorção da parcela por reajustes futuros;
30.2. quintos recebidos por força de decisões administrativas - modulação dos efeitos da decisão, "de modo que aqueles que continuam recebendo até a presente data em razão de decisão administrativa tenham o pagamento mantido até sua absorção integral por quaisquer reajustes futuros concedidos aos servidores";
30.3. quintos recebidos por decisão judicial ainda não transitada em julgado - modulação dos efeitos da decisão, "de modo a garantir que aqueles que continuam recebendo até a presente data por força de decisão judicial sem trânsito em julgado tenham o pagamento mantido até sua absorção integral por quaisquer reajustes futuros concedidos aos servidores."
23.	Tendo em vista que o referido decisum ainda não transitou em julgado, este Tribunal tem considerado ilegal o pagamento da referida parcela e determinado às Unidades Jurisdicionadas que adotem as medidas necessárias à regularização dos pagamentos indevidos de acordo com a modulação dos efeitos realizada pelo STF nos autos do RE 638.115/CE, a exemplo dos Acórdão 659/2020-TCU-Primeira Câmara, relatado pelo Ministro Walton Alencar Rodrigues, e 622/2020-TCU- 2ª Câmara, relatado pelo Ministro Aroldo Cedraz.
24.	Diante do exposto, o ato de aposentadoria da Sra. Eva dos Santos está ilegal, em razão da incorporação de parcela de quintos, que teve amparo em função comissionada exercida após a vigência da Lei 9.624/1998. 
25.	No entanto, em suas alegações de defesa, a interessada informou que obteve a incorporação de quintos após 8/4/1998, por meio da ação judicial 2003.34.00.036853-0 transitada em julgado.
26.	Desta forma, considerando que os quintos da interessada são recebidos em razão de decisão judicial transitada em julgado, conforme entendimento proferido pelo STF nos embargos declaratórios opostos ao RE 638.115/CE, não se pode suspender o seu pagamento dos proventos da ex-servidora.  
b) VPNI de quintos/décimos de forma cumulativa com vantagem "Opção"
27.	Em consulta ao contracheque da interessada (agosto/2020) , verifica-se que além da VPNI quintos/décimos a servidora recebe de forma concomitante a parcela "opção" (peça 29) . 
28.	O § 2º do artigo 193 da Lei 8.112/1990 estabelecia o seguinte:
Art. 193. O servidor que tiver exercido função de direção, chefia, assessoramento, assistência ou cargo em comissão, por período de 5 (cinco) anos consecutivos, ou 10 (dez) anos interpolados, poderá aposentar-se com a gratificação da função ou remuneração do cargo em comissão, de maior valor, desde que exercido por um período mínimo de 2 (dois) anos.                  (...) 
§ 2° A aplicação do disposto neste artigo exclui as vantagens previstas no art. 192, bem como a incorporação de que trata o art. 62, ressalvado o direito de opção.   (grifo nosso) 
29.	O recebimento de parcela opção de forma concomitante com quintos/décimos está em desacordo com a regra contida no § 2º do art. 193 da Lei 8.112/1990 (Acórdão 2988/2018-TCU-Plenário, Ministra-Relatora Ana Arraes, e 1599/2019-TCU-Plenário, Ministro-Relator Benjamin Zymler) . Transcrevemos o Sumário do Acórdão 2988/2018-TCU-Plenário:
SUMÁRIO: REPRESENTAÇÃO. PROCESSO CONSTITUÍDO EM CUMPRIMENTO A DETERMINAÇÃO DESTA CORTE. PAGAMENTO DE FUNÇÃO COMISSIONADA A SERVIDOR APOSENTADO. POSSIBILIDADE DE OPÇÃO, DESDE QUE NÃO CUMULATIVA COM QUINTOS/DÉCIMOS/VPNI, PARA AQUELES QUE, ATÉ 18/01/1995, TENHAM SATISFEITO OS PRESSUPOSTOS TEMPORAIS. CONVERSÃO EM VANTAGEM PESSOAL PARA IMPEDIR DESCENSO REMUNERATÓRIO. ARQUIVAMENTO. (grifo nosso) 
30.	Desta forma, está ilegal o ato de aposentadoria da interessada, pois não poderia conter de forma concomitante a vantagem "Opção" com VPNI de quintos/décimos.
31.	A servidora informou que é sindicalizada ao SINDJUS/DF. No Agravo de Instrumento 1041687-08.2019.4.01.0000, impetrado pelo Sindicato dos Trabalhadores do Poder Judiciário da União no DF, foi dado provimento ao agravo de instrumento, para, deferindo a tutela provisória recursal, suspender a aplicação do entendimento firmado no Acórdão 1599/2019-TCU-Plenário, de que: "é vedado o pagamento das vantagens oriundas do art. 193 da Lei 8.112/1990, inclusive o pagamento parcial da remuneração do cargo em comissão ("opção") , aos servidores que implementaram os requisitos de aposentadoria após 16/12/1998, data de publicação da Emenda Constitucional 20, que limitou o valor dos proventos à remuneração do cargo efetivo no qual se deu a aposentadoria", essa decisão vigorará até o julgamento colegiado do agravo, ou até eventuais ulteriores decisão ou sentença pelo juízo primitivo (peça 28) .
32.	Diante do exposto, considerando a decisão judicial favorável ao SINDJUS/DF, entende-se que, no momento, não se pode determinar a exclusão da parcela "opção", devendo ser acompanhado o deslinde da ação judicial. 
d) Revisão de ofício
33.	A aposentadoria da inativa foi apreciada pela legalidade, por intermédio do Acórdão 12822/2016-TCU-Segunda Câmara, Ministro-Relator Raimundo Carreiro. Conforme registrado pelo Ministério Público junto ao TCU, pelo teor da deliberação, depreende-se que a apreciação do referido ato, por meio de relação, deu-se por erro (peça 11) . O texto do acórdão considera "legal para fins de registro o ato de concessão a seguir relacionado, conforme os pareceres emitidos nos autos pela Sefip e pelo Ministério Público junto a este Tribunal". No entanto, os pareceres da Sefip e do Ministério Público posicionaram-se pela ilegalidade do ato de aposentadoria de Eva dos Santos.
34.	O processo em análise não poderia ter sido apreciado por relação, visto que a deliberação proferida no Acórdão 12822/2016-TCU-Segunda Câmara está em sentido diametralmente oposto aos pareceres exarados pela Unidade Técnica e pelo Ministério Público. Assim, a deliberação atacada está maculada de nulidade, uma vez que foi expedida em forma que não condiz com as condições previstas no artigo 143, inciso II, do Regimento Interno do Tribunal
35.	Assim, cabe a revisão de ofício do Acórdão 12822/2016-TCU-Segunda Câmara, com a consequente anulação da deliberação irregular, na forma prevista no artigo 260, § 2.º, do Regimento Interno:
§ 2º O acórdão que considerar legal o ato e determinar o seu registro não faz coisa julgada administrativa e poderá ser revisto de ofício pelo Tribunal, com a oitiva do Ministério Público e do beneficiário do ato, dentro do prazo de cinco anos da apreciação, se verificado que o ato viola a ordem jurídica, ou a qualquer tempo, no caso de comprovada má-fé.
d) Segurança Jurídica, Direito adquirido e Irredutibilidade de vencimentos 
36.	Verifica-se que o Princípio da Segurança Jurídica é vetor importante do Direito, que impõe ao magistrado a ponderação de sua incidência no caso concreto, mas sempre em face de outros princípios estruturantes da Administração Pública, como o princípio da legalidade, expresso na Constituição Federal, a partir do qual se estrutura todo o direito público e administrativo.
37.	A apreciação de atos de concessão de aposentadoria pela ilegalidade não infringe o princípio da segurança jurídica. Não há que se falar em direito adquirido antes que o ato complexo esteja definitivamente registrado por este Tribunal, muito menos quando a concessão traz em seu bojo vício insanável, por não haver lei que a suporte.
38.	Em suma, entende-se que não se pode garantir o registro de uma aposentadoria considerada ilegal pelo TCU invocando apenas princípios tais como o da segurança jurídica, boa-fé e razoabilidade, os quais deverão ser sopesados também com o princípio da legalidade.
39.	No que tange ao argumento de violação ao princípio da irredutibilidade salarial, destaca-se, ainda, que, de acordo com o e. STF, não há óbice à redução de proventos caso a concessão da aposentadoria esteja sendo paga ao arrepio da lei, nos termos do entendimento proferido no âmbito do MS 25.552, de relatoria da Ministra Cármen Lúcia, verbis: 
'EMENTA: MANDADO DE SEGURANÇA. ATO DO TRIBUNAL DE CONTAS DA UNIÃO. APOSENTADORIA DE MAGISTRADO. [...]. DECADÊNCIA ADMINISTRATIVA E OFENSA AO PRINCÍPIO DA IRREDUTIBILIDADE DE SALÁRIOS NÃO CONFIGURADAS. [...] 3. O Supremo Tribunal Federal pacificou entendimento de que, sendo a aposentadoria ato complexo, que só se aperfeiçoa com o registro no Tribunal de Contas da União, o prazo decadencial da Lei n. 9.784/99 tem início a partir de sua publicação. Aposentadoria do Impetrante não registrada: inocorrência da decadência administrativa. 4. A redução de proventos de aposentadoria, quando concedida em desacordo com a lei, não ofende o princípio da irredutibilidade de vencimentos. Precedentes. 5. Segurança denegada' (grifos acrescidos) .
CONCLUSÃO
40.	Em razão do exposto e tendo em vista as análises realizadas no ato de concessão inicial de aposentadoria de Eva dos Santos, esta Unidade Técnica considera que o ato em tela está ilegal, em razão do pagamento de forma concomitante de VPNI de quintos/décimos com a parcela "opção", contrariando a jurisprudência desta Corte de Contas, e incorporação de quintos após a data limite de 8/4/1998. 
41.	Como a incorporação dos quintos está amparada em decisão judicial transitada em julgada 2003.34.00.036853-0, conforme entendimento proferido pelo STF nos embargos declaratórios opostos ao RE 638.115/CE, não se pode suspender a VPNI de quintos dos proventos da ex-servidora.  
42.	Com relação à vantagem "opção", o Sindicato dos Trabalhadores do Poder Judiciário da União no DF (SINDJUS/DF) , no Agravo de Instrumento 1041687-08.2019.4.01.0000, obteve decisão favorável suspendendo os efeitos do Acórdão 1599/2019-TCU-Plenário. O TCU já determinou o acompanhamento da ação judicial (Acórdão 1781/2020-TCU-Primeira Câmara, Ministro-relator Vital do Rego) . Desta forma, deverá ser aguardado o desfecho da ação judicial, e, em caso de decisão desfavorável à interessada, deverá ser excluída a parcela "opção" dos proventos da ex-servidora. 
43.	Ademais, com base no artigo 260, § 2º do Regimento Interno do TCU, cabe a revisão de ofício do Acórdão 12822/2016-TCU-Segunda Câmara, Ministro-Relator Raimundo Carreiro, de forma a tornar insubsistente a suas deliberações, por violação ao disposto no artigo 143, inciso II, do Regimento Interno da Corte de Contas.
44.	Registre-se que a análise deste processo levou em conta os dispositivos da Resolução TCU 315/2020.
PROPOSTA DE ENCAMINHAMENTO
45.	Ante o exposto, conforme o preceituado no artigo 71, inciso III, da Constituição Federal de 1.988; c/c os artigos. 1º, inciso V, e 39, inciso II, da Lei nº 8.443/1992, c/c os artigos 1º, inciso VIII, 260, §§ 1º e 5º, do Regimento Interno/TCU, e tomando por base as informações prestadas pelo órgão de controle interno e as verificações feitas pela unidade técnica, na forma prevista no artigo 260, caput, do referido Regimento, propõe-se: 
a) rever de ofício o Acórdão 12822/2016-TCU-Segunda Câmara, Ministro-Relator Raimundo Carreiro, de forma a tornar insubsistente a suas deliberações, por violação ao disposto no artigo 143, inciso II, do Regimento Interno da Corte de Contas;
b) considerar ilegal e negar o registro do ato de concessão inicial de aposentadoria de Eva dos Santos (CPF XXX.602.211-XX) ;
c) dispensar o ressarcimento das quantias indevidamente recebidas de boa-fé, nos termos da Súmula TCU n. 106;
d) determinar ao Supremo Tribunal Federal, com fundamento no inciso I do art. 4º da Resolução TCU 315/2020, que adote medidas para:
d.1) dar ciência, no prazo de 15 (quinze) dias, do inteiro teor desta deliberação à interessada, alertando-a de que o efeito suspensivo proveniente da interposição de eventuais recursos junto ao TCU não a exime da devolução dos valores percebidos indevidamente após a respectiva notificação, caso esses não sejam providos; e
d.2) encaminhar ao Tribunal, no prazo de 30 (trinta) dias contados da ciência da decisão, documento apto a comprovar que a interessada tomou conhecimento do acórdão.

não há

Procuradora-Geral Cristina Machado da Costa e Silva.

ATO DE CONCESSÃO DE APOSENTADORIA. INCORPORAÇÃO DE QUINTOS E PAGAMENTO DE OPÇÃO. JULGAMENTO POR ACÓRDÃO DE RELAÇÃO SEM OBSERVÂNCIA DO ARTIGO 143 DO RITCU. OITIVA DA INTERESSADA. REVISÃO DE OFICIO. ILEGALIDADE. MANUTENÇÃO DO PAGAMENTO DE QUINTOS EM DECORRÊNCIA DE DECISÃO JUDICIAL TRANSITADA EM JULGADO. SUSPENSÃO DO PAGAMENTO DA PARCELA OPÇÃO.

APOSENTADORIA (APOS)

Secretaria de Fiscalização de Pessoal (SEFIP).

Trata-se de ato de concessão inicial de aposentadoria de Eva dos Santos, ex-servidora do Supremo Tribunal Federal, enviado ao Tribunal em 2/9/2016.
	O ato foi considerado legal mediante Acórdão 12.822/2016 - 2ªCâmara. 
	O julgamento mediante acórdão de relação não observou o disposto no artigo 143 do Regimento Interno do TCU, tendo em vista a decisão divergir dos pareceres constantes dos autos, que propugnaram pela ilegalidade do ato.
	Após apontar a nulidade da decisão e realizar oitivas da interessada, a unidade técnica, com anuência do Parquet, ratificou seu posicionamento quanto à ilegalidade da aposentadoria, por conter incorporação de quintos e pagamento da parcela opção.
	Alinho-me aos pareceres constantes dos autos, no que não confrontam com as observações que faço a seguir.
	O Supremo Tribunal Federal (STF) , ao apreciar o RE 638/115/CE, deixou assente que as decisões judiciais ou atos emanados pelos poderes Executivo, Legislativo ou Judiciário que determinaram a incorporação de quintos/décimos no período compreendido entre a edição da Lei 9.624/1998 e a Medida Provisória 2.225-45/2001 violam o princípio constitucional da legalidade.
	Em sede de embargos de declaração, contudo, a Corte modulou os efeitos da decisão e reconheceu como indevida a cessação do pagamento fundamentado em decisões judiciais transitadas em julgado.
	Desta forma, a recente decisão do STF, ainda que não vincule o julgamento dos atos de pessoal a cargo do controle externo, altera, de forma decisiva e radical, com repercussão geral, todo o entendimento deste Tribunal, em relação à ilegalidade do pagamento dos quintos e às naturais consequências que se deviam extrair do ato irregular, autorizando a continuidade do pagamento, mesmo em face de sua reconhecida ilegalidade.
	Assim sendo, com ressalvas da minha posição pessoal, considerando a incorporação de quintos após 8/4/1998, por meio da ação judicial 2003.34.00.036853-0, transitada em julgado, anuo à proposta da unidade de considerar o ato ilegal sem exigir a suspensão dos pagamentos de quintos incorporados.
	O pagamento da parcela denominada "opção" cumulativamente com a incorporação de quintos, foi considerado ilegal pelo Tribunal, mediante Acórdão 2988/2018-TCU-Plenário e farta jurisprudência consolidada a seguir, em razão de vedação contida no artigo 193, § 2º, da Lei 8.112/1990.
	Ainda sobre referida parcela, mediante Acórdão 1599/2019-TCU-Plenário, o Tribunal firmou entendimento quanto à vedação de seu pagamento a partir de 16/12/1998, pelo fato de elevar os proventos do ex-servidor a patamar superior ao da remuneração a que faria jus na atividade, em afronta à redação dada ao artigo 40 da Constituição Federal pela Emenda Constitucional 20/1998. 
	Não procedem os argumentos da interessada sobre estar amparada por tutela provisória no Agravo de Instrumento 1041687-08.2019.4.01.0000, deferida monocraticamente por membro do Tribunal Regional Federal da 1ª Região, suspendendo a aplicação do Acórdão 1599/2019-TCU-Plenário.
	Em virtude do julgamento do mérito da ação ordinária 1035883-44.2019.4.01.3400, em 13/8/2020, pela Juíza Federal Substituta da 5ª Vara Federal da Seção Judiciária do Distrito Federal, a tutela recursal deferida pelo Tribunal Regional Federal da 1ª Região foi julgada prejudicada, por perda superveniente de objeto.
	Ademais, de forma elucidativa, o Acórdão 11802/2020-TCU-Primeira Câmara, explicou que tal decisão de mérito não é capaz de afetar a apreciação dos processos pelo Tribunal, tendo em vista a jurisdição atribuída ao Tribunal mediante o artigo 71 da Constituição Federal, as prerrogativas da magistratura de que gozam os seus membros e o teor da sentença proferida na ação ordinária, que exigiu da União a aplicação do Acórdão 2076/2005-TCU-Plenário aos servidores representados pelo Sindicato que impetrou a ação.
	O citado julgado do TCU nunca teve sua aplicação interrompida ou foi tornado insubsistente. No entanto, tendo em vista o disposto no artigo 40 da Constituição Federal, o Acórdão 1599/2019-TCU-Plenário, acertadamente, limitou sua eficácia temporal à data anterior da vigência da EC 20/1998, a fim de evitar proventos de aposentadoria superiores às remunerações percebidas na atividade, em clara afronta ao artigo 40 da Carta Magna.
	Forçoso, portanto, concluir pela ilegalidade do ato de concessão em análise e pela necessária suspensão dos pagamentos da opção, sendo este último meu ponto de divergência em relação aos pareceres que antecederam este voto.
	Considerando o julgamento do ato em análise sem observância do artigo 143, inciso II, do Regimento Interno do TCU, as ilegalidades devidamente apontadas e o disposto no artigo 260 do Regimento Interno desta Casa, cabe a revisão de ofício do Acórdão 12822/2016-TCU-Segunda Câmara.
	Por fim, não procedem os argumentos trazidos nas oitivas acerca da violação dos princípios da segurança jurídica e da irredutibilidade salarial, tendo em vista as irregularidades verificadas na concessão e o devido respeito ao princípio da legalidade.
	Feitas essas considerações, voto para que o Tribunal acolha a minuta de acórdão que submeto à apreciação do Colegiado.
TCU, Sala das Sessões Ministro Luciano Brandão Alves de Souza, em 2 de dezembro de 2020.
WALTON ALENCAR RODRIGUES 
Relator